【裁判字號】    91,簡上,369
【裁判日期】    920130
【裁判案由】    確認通行權存在
【裁判全文】
臺灣臺中地方法院民事判決    九十一年度簡上字第三六九號
    上  訴  人  傅蕭愛
    訴訟代理人  乙○○
    被上訴人    甲○○
右當事人間請求確認通行權存在事件，上訴人對於中華民國九十一年七月十二日本院
豐原簡易庭九十一年度豐簡字第一六一號第一審判決提起上訴，本院判決如左：
    主      文
上訴駁回。
第二審訴訟費用由上訴人負擔。
    事實及理由
一、被上訴人主張：被上訴人所有坐落台中縣東勢鎮○○段第五九六地號土地（下稱
    五九六地號土地），與上訴人所有坐落台中縣東勢鎮○○段第五九五地號土地（
    下稱五九五地號土地）相鄰，且被上訴人所有之五九六地號土地與公路隔離，全
    無進出之通路，係屬袋地，被上訴人在五九六地號土地上建築房屋居住已有百年
    餘，向來均以上訴人所有五九五地號上如附圖所示（ａ）部分面積為０點００三
    ００六公頃土地（下稱系爭通道），及隔鄰同段第六○三地號土地上如附圖所示
    （ｂ）部分面積為０點０００九０四公頃土地（下稱如附圖（ｂ）部分土地），
    寬度為一點九八公尺之通道，作為唯一對外聯絡公路之通道，嗣於民國八十八年
    九月二十一日發生九二一大地震後，因該通道旁同段第六○三地號土地上房屋倒
    塌，上訴人竟利用此機會，將該通道構築鐵架阻斷被上訴人之通行。被上訴人考
    量機車等日常生活通行系爭通道之需，且被上訴人位於五九六地號土地上二層樓
    建物中之二樓鐵皮加蓋部分擬予改建。為此，爰依民法第七百八十七條袋地通行
    權之規定，請求確認被上訴人就上訴人所有之五九五地號土地上系爭通道有通行
    權存在，及上訴人應將系爭通道上之地上物拆除並恢復原狀。並聲明駁回上訴。
二、上訴人則以：(一)被上訴人現在旁邊的房子都已經傾倒拆除，現為空地，被上訴人
    並不一定要利用上訴人所有之系爭通道通行。(二)上訴人以前僅以系爭通道上留一
    公尺之寬度供被上訴人通行，且系爭通道與公路之聯接處即：如附圖所示（ａ）
    部分上ＡＣ直線部分處之寬度已達一點九八公尺，系爭通道並非既成道路，以此
    寬度供被上訴人通行顯然過寬，又上訴人在系爭通道需堆放熱水爐、瓦斯等器具
    物品，故上訴人只願意在系爭通道上留一公尺寬之通道給被上訴人通行等語，作
    為抗辯。並聲明原判決廢棄，被上訴人第一審之訴駁回。
三、按土地因與公路無適宜之聯絡，致不能為通常使用者，土地所有人，得通行周圍
    地以至公路。又有通行權人，應於通行必要之範圍內，擇其周圍地損害最少之處
    所及方法為之。民法第七百八十七條第一、二項定有明文，此即袋地通行權之謂
    。本件被上訴人主張其所有五九六地號土地與上訴人所有五九五地號土地相鄰，
    五九六地號土地與公路隔離，全無進出之通路，係屬袋地，且系爭通道現為上訴
    人以鐵架阻擋等情，有土地登記謄本二件、照片四張附卷可證，復為兩造所不爭
    執，且經原審及本院分別於九十一年四月十五日、九十一年十二月六日勘驗現場
    屬實，並有原審囑託臺中縣東勢地政事務所繪製之複丈成果圖在卷可按，則被上
    訴人主張五九六地號土地與公路無適宜之聯絡，致不能為通常使用者乙節，應堪
    信為真實。茲本件所應審究者，乃被上訴人主張欲通行上訴人所有之系爭通道，
    是否係在被上訴人通行必要範圍內，且係對周圍地損害最少之處所及方法之通道
    。
四、上訴人雖抗辯：被上訴人現在旁邊的房子都已經傾倒拆除，現為空地，被上訴人
    並不一定要上訴人所有之系爭通道通行等語。經查，圍繞被上訴人所有五九六地
    號土地之周圍地均屬建地，且五九六地號土地後方之周圍地即同段第五八六、五
    八七地號土地上已有三樓水泥建物，利用該處通行至公路損害顯然甚鉅，而系爭
    通道經實際丈量結果，長度約十九點六公尺即與公路相接，相對於被上訴人五九
    六地號土地通行其他周圍地至公路相接處，系爭通道實係與公路相接之最短距離
    ，此觀卷附地籍圖及本院勘驗筆錄（含附圖）甚為明確。其次，被上訴人主張伊
    向來均以上訴人所有系爭通道及隔鄰如附圖（ｂ）部分土地，寬度則為一點九八
    公尺之通道，作為唯一對外聯絡公路之通道乙節，業據被上訴人提出九二一地震
    前上開通道之照片一幀（見原審卷第十頁），並有複丈成果圖在卷可按，與被上
    訴人在其五九六地號土地建造房屋時之建築線指示申請書圖上，經台中縣建設局
    審查後記載現有巷道即含系爭通道及如附圖（ｂ）部分土地寬度為一點九八公尺
    ，互核亦屬相符，自堪認被上訴人主張前開主張為真實。再者，五九六地號土地
    旁邊即系爭通道旁同段地號第六○三地號土地上房屋縱已傾倒拆除，現為空地，
    仍無礙於五九六地號土地係屬袋地之事實，自不能以上開第六○三地號土地上現
    為空地，即謂自該處通行至公路係對周圍地損害最少之處所及方法甚明。從而，
    本院斟酌五九六地號土地周圍地同屬建地，被上訴人利用五九六地號土地後方即
    同段第五八六、五八七地號土地通行至公路損害顯然甚鉅，而系爭通道乃五九六
    地號土地連接至公路處最短距離之通路，且被上訴人向來即利用系爭通道通行至
    公路等情，自堪認被上訴人利用系爭通道通行至公路，顯係對周圍地損害最少之
    處所及方法之通道。是上訴人前開所辯，並無可採。
五、又上訴人抗辯：上訴人以前僅以系爭通道上留一公尺之寬度供被上訴人通行，且
    系爭通道與公路之聯接處之寬度已達一點九八公尺，系爭通道並非既成道路，以
    此寬度供被上訴人通行顯然過寬，又上訴人在系爭通道需堆放熱水爐、瓦斯等器
    具物品，並舉堆放熱水爐、瓦斯之照片二幀為證，故上訴人只願意在系爭通道上
    留一公尺寬之通道給被上訴人通行等語。惟為被上訴人所否認，並陳明被上訴人
    有機車需通行系爭通道，且被上訴人位於五九六地號土地上二層樓建物中之二樓
    鐵皮加蓋部分擬予改建等語。經查：
  (一)被上訴人向來均以上訴人所有系爭通道及隔鄰如附圖（ｂ）部分土地，寬度則為
    一點九八公尺之通道，作為唯一對外聯絡公路之通道，有如前述，則上訴人抗辯
    伊先前僅在系爭通道上留一公尺之寬度供被上訴人通行，自不足採信。
  (二)按鄰地通行權之功能在解決與公路無適宜聯絡袋地之通行問題，不在解決袋地之
    建築問題，固不能僅以建築法或建築技術上之規定為酌定通行事項之基礎，但通
    行鄰地之目的既在使袋地得為通常之使用，是於袋地為建地時，即須將其建築需
    要列入考量；若准許通行之土地，不足敷袋地建築之基本需求，尚不能謂已使為
    建地之袋地為通常之使用（最高法院八十五年度台上字第三一四一號判決意旨參
    照）。本件被上訴人所有五九六地號土地，係屬建地，業經都市計畫編訂為住宅
    區，且被上訴人於九十年七月十六日申請建築房屋時，主管機關即載明含系爭通
    道及如附圖（ｂ）部分土地寬度為一點九八公尺部分為現有巷道，有如前述，並
    同時載明屬於現有巷道部分應予保留，此觀卷附建築線指示申請書圖內容自明。
    又被上訴人位於五九六地號土地上有二層樓建物，其中一樓為水泥磚造、二樓為
    鐵皮加蓋，此經本院勘驗現場屬實，並製有勘驗筆錄附卷可稽。從而，本件自需
    考量被上訴人就上開建物中之二樓鐵皮加蓋部分擬予改建時，仍應保留現有巷道
    即至少應含系爭通道在內之通路需求。
  (三)被上訴人主張其機車需通行系爭通道，且上訴人亦不爭執被上訴人確有利用機車
    、腳踏車通行之情事，自堪認被上訴人有以機車通行系爭通道之需要。又被上訴
    人位於五九六地號土地上之上開二層樓建物，現供人實際居住，建物內有沙發、
    冰箱、電視等傢俱，亦經本院勘驗現場屬實，並製有勘驗筆錄在卷可按。縱認系
    爭通道非既成道路，且上訴人在系爭通道業已置放熱水爐、瓦斯等器具，惟本院
    斟酌被上訴人向來即有通行系爭通道至公路之事實、五九六地號土地係屬建地、
    被上訴人就上開建物中二樓鐵皮加蓋部分擬予改建、居住人員機車進出及購換搬
    動傢俱之便利等需求，倘僅劃定一公尺寬之通道供被上訴人通行，寬度顯然過狹
    ，實不符被上訴人通常使用之基本需求。是被上訴人主張應以系爭通道通行上訴
    人所有五九五地號土地，自堪認係在被上訴人通行必要範圍內所為之通道。則上
    訴人前開所辯，亦無可採。
六、綜上所述，被上訴人所有之五九六地號土地係屬袋地，且系爭通道乃被上訴人通
    行必要範圍內且對周圍地損害最少之處所及方法之通道，有如前述。則被上訴人
    依民法第七百八十七條袋地通行權之規定，請求確認被上訴人就上訴人所有之五
    九五地號土地上系爭通道有通行權存在，及上訴人應將系爭通道上之地上物拆除
    並恢復原狀，為有理由，應予准許。原審為上訴人敗訴之判決，核無不合。上訴
    意旨指摘原判決不當，求予廢棄改判，為無理由，應予駁回其上訴。
七、兩造其餘攻擊防禦方法，經審酌後，核與判決結果不生影響，爰不一一論述，併
    此敘明。
據上論結，本件上訴為無理由，依民事訴訟法第四百三十六條之一第三項、第四百四
十九條第一項、第七十八條，判決如主文。
中      華      民      國    九十二    年      一      月      三十     日
                                  臺灣臺中地方法院民事第五庭
~B審判長法官  張惠立
~B法      官  王邁揚
~B法      官  何世全
右正本證明與原本無異
本判決不得上訴
中      華      民      國    九十二    年      一      月      三十     日
~B法院書記官


司法院資訊處製作；財團法人民間司法改革基金會備份。
